臺灣高等法院刑事判決
110年度原上訴字第98號
上　訴　人　
即　被　告　游博程　
　　　　　　　　　　
　　　　　　　　　　
　　　　　　　　　　
選任辯護人　林冠廷律師(法扶律師)
上列上訴人因強盜案件，不服臺灣新北地方法院110年度原訴字
第13號，中華民國110年6月18日第一審判決（起訴案號：臺灣新
北地方檢察署110年度偵字第3121號），提起上訴，本院判決如
下：
    主  文
原判決撤銷。
游博程犯攜帶兇器侵入住宅強盜罪，累犯，處有期徒刑柒年。未
扣案之犯罪所得深藍色零錢包壹只、新臺幣壹仟元均沒收，如全
部或一部不能沒收或不宜執行沒收時，均追徵其價額。
    犯罪事實
一、游博程意圖為自己不法之所有，基於攜帶兇器、侵入住宅強
    盜之犯意，於民國110年1月2日下午5 時45分許至同日晚間6
     時30分許間之某刻，頭帶全罩式毛帽、攜帶客觀上可供兇
    器使用之其所有水果刀1把（未據扣案，無證據證明係管制
    刀械），以不詳方式侵入HO TO CHINH （中譯名：胡素真，
    越南籍，下稱胡素真）之新北市○○區○○街0 巷00號0樓員工
    宿舍所在房間後，見胡素真獨自一人在上舖床位上，即持前
    述水果刀向胡素真示意伸出雙手，胡素真心生畏懼，只得聽
    命照做，游博程再持現場撿拾的繩子將其雙手以前綁方式予
    以綑綁，致其雙手手腕部位受有擦傷之傷害，嗣於游博程綑
    綁胡素真後，胡素真趁游博程將前述水果刀置於一旁之際，
    隨即拿取該水果刀對游博程哭喊說「下去、不要上來床舖」
    而試圖反抗，但旋遭游博程壓制並奪回與刀柄分離之刀刃，
    胡素真突遇游博程持刀相向之強暴手段，又無救援到來，心
    理陷於極度慌張、害怕再遭傷害，在主、客觀上均已達不能
    抗拒之情況下，游博程再命胡素真告知錢財放置處後，即依
    胡素真所告知處所取得其所有之深藍色包包1只及其內現金
    新臺幣（下同）1千元，得手後隨即下樓，步行至其先前停
    放機車處，再以白色塑膠手套遮掩該機車車牌後逃離現場，
    企圖躲避追緝。嗣經胡素真輾轉透過所任職公司之經理報警
    處理，經警持拘票拘獲游博程，並查扣如附表所示物品，而
    查悉上情。
二、案經新北市政府警察局土城分局報告臺灣新北地方檢察署檢
    察官偵查起訴。
    理  由
壹、證據能力方面：
    按「被告以外之人於審判外之陳述，雖不符刑事訴訟法第15
    9條之1至第159條之4之規定，而經當事人於審判程序同意作
    為證據，法院審酌該言詞陳述或書面陳述作成時之情況，認
    為適當者，亦得為證據。當事人、代理人或辯護人於法院調
    查證據時，知有刑事訴訟法第159條第1項不得為證據之情形
    ，而未於言詞辯論終結前聲明異議者，視為有前項之同意。
    」刑事訴訟法第159條之5定有明文。查本判決所引用以下審
    判外作成之相關供述證據，檢察官、被告游博程及其辯護人
    於本院準備、審理程序時均已表示同意有證據能力，本院審
    酌上開證據資料製作時之情況，尚無違法取得及證明力明顯
    過低之瑕疵，認以之作為證據應屬適當。至其餘所依憑判斷
    之非供述證據，本院亦查無有何違反法定程序取得之情形，
    且上開各該證據均經本院於審判期日依法進行證據之提示、
    調查、辯論，被告於訴訟上之防禦權，已受保障，故上開證
    據資料均有證據能力。
貳、實體方面：　　
一、上揭加重強盜犯行，業據被告於本院準備及審理程序中均坦
    承不諱（見本院卷第87至88、113至114頁），核與證人即被
    害人胡素真於警詢時、偵查中證述情節相符（見偵卷第25至
    30、167至169頁），復有搜索扣押筆錄、扣押物品目錄表、
    扣押物品收據、平面圖、新北市政府警察局110年1月6日新
    北警鑑字第1100032867號鑑驗書各1份、卷附照片及擷圖共6
    2張在卷為憑（見偵卷第35至41、59至62、69至75、77至102
     頁），及扣得如附表所示之物在案可佐，被告上開出於任
    意性之自白，核與事實相符，本案事證明確，被告犯行堪予
    認定。
二、按強盜罪之所謂「不能抗拒」，係指行為人所為之強暴、脅
    迫等不法行為，就當時之具體事實，予以客觀之判斷，足使
    被害人身體上或精神上達於不能或顯難抗拒之程度而言，至
    被害人能否抗拒，實際上有無抗拒，與強盜罪之成立，不生
    影響。查被告於前述時地，侵入本案房間，持水果刀向被害
    人示意伸出雙手，再持現場撿拾的繩子將其雙手以前綁方式
    予以綑綁，並有取走被害人之包包及其內金錢等情，業已認
    定如前；而據被害人於警詢時證稱：伊在本案房間的上舖床
    位時，有聽到房門被打開的聲音，被告就將房間電燈關掉，
    被告戴著全罩式頭套，僅露出一雙眼睛，對著伊揮舞刀子並
    說「不准出聲，我身上有刀子」，伊有發現被告手上拿一把
    比較長的水果刀，伊見狀就退坐到上舖床角邊，被告一直叫
    伊從上舖下來，伊就一直哭喊問被告要做什麼並堅持不下床
    舖，那時伊不知道被告從哪裡找到繩子跟膠帶，於是被告就
    翻身要爬到上舖並要伊把雙手伸出來，之後就拿繩子強制將
    伊的雙手以前綁方式綁了起來，被告在綑綁伊雙手之後，他
    把水果刀放在一旁，伊趁被告在拿膠帶的時候，就順手把被
    告的水果刀拿了起來，並拿該把水果刀對著被告哭喊說「你
    下去，不要上來」，被告在房間找到襪子並戴在手上，開始
    跟伊搶水果刀，結果刀刃跟刀柄都分開了，被告搶到刀刃後
    ，伊因為害怕就一直哭喊，被告就叫伊不要哭喊，並幫伊鬆
    綁，然後問伊有沒有錢，伊就跟被告說錢都放在伊的包包那
    邊，伊因為當時太害怕了，所以被告到底有無將伊包包拿走
    ，伊並不清楚，但是伊所有的包包確實不見了，伊當時心理
    狀態很慌張、害怕，伊很怕被告會傷害伊等語（見偵卷第26
    、29頁），則被害人既已先遭被告持水果刀示意伸出雙手，
    再用繩子予以綑綁，而後其在拿取水果刀試圖反抗時，又遭
    被告壓制並奪回刀刃，審以案發當時之情境，現場僅有被害
    人與被告二人，且被害人在上舖床位上，並退到上舖床角邊
    ，被告則是在被害人與房門之間、靠近被害人所在床舖的位
    置，此觀卷附平面圖、卷附本案房間照片（即圖片編號16）
    各1 份即明（見偵卷第59、86頁），是任何人處該等時空環
    境下，身心必處於極度驚恐、害怕之狀態，擔憂如不交付財
    物，恐遭更激烈之攻擊，生命、身體及安全將遭到侵害，因
    此不敢貿然反抗或逃離，所以，縱然被告之後有將被害人雙
    手的繩子予以鬆綁，然其自由行動與意志顯然已受到被告前
    述強暴手段而遭剝奪，從而，被告此舉應達足以壓抑被害人
    反抗能力及意志，至其不能抗拒之程度，應可認定。
三、論罪科刑：
  ㈠按刑法第321條第1項第1款之「住宅」，乃指人類日常居住之
    場所而言。刑法第330條、第321條第1項第3款規定所謂之兇
    器，其種類並無限制，凡客觀上足對人之生命、身體、安全
    構成威脅，具有危險性之兇器均屬之，且祇須行為時攜帶此
    種具有危險性之兇器為已足，並不以攜帶之初有行兇之意圖
    為必要；又該兇器不必原屬行為人本人所有，亦不以自他處
    攜至行為處所為必要，縱在行為場所隨手拾取應用，其有使
    人受傷害之危險既無二致，自仍應屬上述「攜帶兇器」之範
    疇。而強盜罪所謂之「至使不能抗拒」，祇須其強暴、脅迫
    等行為在客觀上足以壓抑被害人之抗拒為已足；至被害人能
    否抗拒，實際上有無抗拒，與強盜罪之成立，不生影響。經
    查，被告所持如事實欄一所載之水果刀，據被害人於警詢時
    證稱：該把水果刀刀長約20公分左右等語（見偵卷第26頁）
    ，在客觀上顯足以對人之生命、身體構成危害，應屬刑法第
    321條第1項第3款所稱「兇器」之一種。而被告以不詳方式
    侵入被害人日常居住之本案房間後，再持客觀上可供兇器使
    用之水果刀遂行其強盜取財行為，是核被告所為，係犯刑法
    第330條第1項、第321條第1項第1、3款之攜帶兇器侵入住宅
    強盜罪。起訴書起訴法條已載明有刑法第321條第1 項第1、
    3款之情形，惟罪名部分僅論及被告攜帶兇器強盜，漏列「
    侵入住宅」之加重事由，應予補充。
  ㈡被告前因酒後駕車之公共危險案件，經本院以107原交簡字第
    351號判決判處有期徒刑2月確定，並於108年4月30日易科罰
    金執行完畢，有本院被告前案紀錄表1份附卷可稽，其於有
    期徒刑執行完畢5年以內，故意再犯本案有期徒刑以上之罪
    ，係為累犯。然考量被告先前所犯與本案之罪質、犯罪手法
    及態樣並不相同，且犯罪時間復有相當之間隔，實難僅憑被
    告5年內復犯本案，遽認前案之執行尚未收矯治之效，是綜
    合各情以觀，為免被告所受刑罰超過其所應負擔之罪責，爰
    依司法院大法官釋字第775號解釋意旨，裁量不予加重其最
    低刑度。
四、撤銷改判之理由及科刑審酌事項
  ㈠原審以被告犯加重強盜犯行事證明確，據以論罪科，固非無
    見。惟查：按量刑之輕重，固屬於為裁判之法院得依職權自
    由裁量之事項，惟其量刑仍應以行為人之責任為基礎，並斟
    酌刑法第57條所列一切情狀，在法定刑度內，酌量科刑，而
    輕重失衡情形。查本件原審量刑係以行為人之責任為基礎，
    斟酌被告之犯罪動機、手段、情節、所造成之損害及否認犯
    行之犯後態度，及其智識程度及生活狀況等一切情狀（見原
    判決第9至10頁)，惟本件被告就上開犯行，於原審雖否認犯
    行，但在本院審理中已坦承全部犯行，堪認量刑之審酌因素
    已有不同，原審就此部分，未及審酌，自有未洽。被告上訴
    請求從輕量刑，為有理由，自應由本院予以撤銷，另為適法
    判決。
  ㈡本院以行為人之責任為基礎，並審酌被告正值壯年，具有勞
    動能力，不思循正當方式獲取所需，侵入本案房間，再持水
    果刀以繩子綑綁被害人之強暴方式，至使被害人不能抗拒後
    ，強劫財物，嚴重影響社會治安，使被害人損失財物外，並
    受到極大驚嚇，惡性非輕；惟被告於本院審理時已能坦承犯
    行，並親筆寫下悔過書向被害人尋求原諒，且當庭表示願意
    賠償被害人2萬元之金額，惟因被害人不願原諒被告，致未
    能達成和解，足見其犯後並非毫無盡力彌縫之意，參以其自
    陳國中畢業之智識程度、從事瓦斯運送工作及扶養家人情形
    之家庭經濟生活狀況（見原審卷第112頁、本院卷第160頁）
    ；兼衡酌被告之犯罪動機、目的、手段、所得財物價值高低
    等一切情狀，量處如主文所示之刑。
五、沒收：
  ㈠按犯罪所得，屬於犯罪行為人者，沒收之。但有特別規定者
    ，依其規定；前二項之沒收，於全部或一部不能沒收或不宜
    執行沒收時，追徵其價額，刑法第38條之1第1項、第3項分
    別定有明文。查被告因本案強盜犯行所取得之深藍色包包1 
    只及其內現金1千元，均未據扣案，亦未由被害人取回，自
    屬被告之犯罪所得，應依上開規定宣告沒收，且於全部或一
    部不能沒收或不宜執行沒收時，追徵其價額。
  ㈡再則，未扣案之水果刀1 支（含已分離之刀刃及刀柄）、繩
    子1條，均係供被告犯罪所用之物， 而該水果刀係被告所有
    ，繩子則是被告在現場拾取，非被告所有等節，各為被害人
    、被告陳明在卷；再參以該水果刀之刀柄、刀刃業已斷裂分
    離而失其效用，且與上開繩子均為日常生活容易取得之物，
    復非違禁物，欠缺刑法上之重要性，爰均不予宣告沒收
    。
  ㈢至於扣案如附表所示之物，雖均為被告所有，惟附表編號1至
    3所示之長袖上衣、長褲、羽絨背心各1件，係被告為前述強
    盜犯行之際所穿衣著；附表編號4所示黑色側背包1只，僅供
    被告裝放水果刀、前述胡素真包包等物品之用；附表編號5
    所示之白色手套1包，則供被告遮掩機車車牌躲避查緝之用
    ，是前述扣案物均非直接供本案犯罪所用之物，亦非屬違禁
    物，且公訴人復未聲請沒收，自無宣告沒收之必要，附此敘
    明。
據上論斷，應依刑事訴訟法第369條第1項前段、第364條、第299
條第1項前段，刑法第330條第1項、第321條第1項第1、3款、第4
7條第1項、第38條之1第5項、第38條之2第2項，判決如主文。
本案經檢察官謝祐昀提起公訴，檢察官呂光華到庭執行職務。
中　　華　　民　　國　　110 　年　　10　　月　　19　　日
                  刑事第一庭    審判長法　官  周煙平
                                      法　官  吳炳桂
                                      法　官  連育群
以上正本證明與原本無異。
如不服本判決，應於收受送達後20日內向本院提出上訴書狀，其
未敘述上訴之理由者並得於提起上訴後20日內向本院補提理由書
（均須按他造當事人之人數附繕本）「切勿逕送上級法院」。
                                      書記官  吳碧玲
中　　華　　民　　國　　110 　年　　10　　月　　19　　日
附錄：本案論罪科刑法條全文
中華民國刑法第321條
犯前條第1項、第2項之罪而有下列情形之一者，處6月以上5年以
下有期徒刑，得併科50萬元以下罰金：
一、侵入住宅或有人居住之建築物、船艦或隱匿其內而犯之。
二、毀越門窗、牆垣或其他安全設備而犯之。
三、攜帶兇器而犯之。
四、結夥三人以上而犯之。
五、乘火災、水災或其他災害之際而犯之。
六、在車站、港埠、航空站或其他供水、陸、空公眾運輸之舟、
    車、航空機內而犯之。
前項之未遂犯罰之。
中華民國刑法第330條
（加重強盜罪）
犯強盜罪而有第321條第1項各款情形之一者，處7年以上有期徒
刑。
前項之未遂犯罰之。

附表：
編號 扣案物名稱及數量 沒收與否  1 長袖上衣1件 不予宣告沒收  2 長褲1件 不予宣告沒收   3 羽絨背心1件 不予宣告沒收  4 黑色側背包1只 不予宣告沒收  5 白色手套1包（已拆封，內有4只手套） 不予宣告沒收